---
title: "Curso Bioinformática na análise de transcriptomas: do controle de qualidade dos dados à ontologia gênica"
author: "Adriana Ibelli"
date: "15 a 19/05/2023"
output: html_document
---

### Instalar ou abrir os pacotes utilizados

```{r, echo=FALSE}
if (!requireNamespace("BiocManager", quietly = TRUE))
    install.packages("BiocManager")

BiocManager::install(c("edgeR", "limma", "statmod", "Glimma", "biomaRt", "gplots", "ggplot2", "AnnotationDbi", "readxl", "yarrr", "fs", "RNAseqQC", "DESeq2", "NOISeq", "ensembldb", "GenomicFeatures", "rtracklayer", "AnnotationHub", "RColorBrewer"))

pacotes <- c("rmarkdown", "knitr", "data.table", "tidyverse", "janitor", "DescTools",  "grid",
             "ggplot2", "gtable", "gridExtra", "plotly", "ggrepel", "PerformanceAnalytics", 
             "reshape2", "FSA", "ggpubr", "rstatix", "viridis", "edgeR", "limma", "statmod",
             "Glimma", "biomaRt", "gplots", "ggplot2", "AnnotationDbi", "readxl", "yarrr", "fs", "RNAseqQC",
             "DESeq2", "NOISeq", "ensembldb", "GenomicFeatures", "rtracklayer", "AnnotationHub", "RColorBrewer")

if(sum(as.numeric(!pacotes %in% installed.packages())) != 0){
  instalador <- pacotes[!pacotes %in% installed.packages()]
  for(i in 1:length(instalador)) {
    install.packages(instalador, dependencies = T)
    break()}
  sapply(pacotes, require, character = T)
} else {
  sapply(pacotes, require, character = T)
}
```

  Para as análises deste trabalho foram utilizadas as seguintes ferramentas para análise do controle de qualidade e mapeamento na ferramenta baqcom: 1. Controle de qualidade: Trimmomatic v 0.38 (<http://www.usadellab.org/cms/?page=trimmomatic> ou <https://www.ncbi.nlm.nih.gov/labs/pmc/articles/PMC4103590/>). 2. STAR v. 2.7.9a (<https://github.com/alexdobin/STAR> ou <https://www.ncbi.nlm.nih.gov/labs/pmc/articles/PMC3530905/>). O STAR usa o htseq counts para contar o número de reads por gene. Usamos a opção stranded já que a biblioteca é do tipo stranded (reverse). Para fazer o mapeamento temos que ter o arquivo de genomas (.fa) e de anotação montagem de Ensembl 109.

 As análises estatísticas foram realizadas no pacote EdgeR, limma, DESeq e noiseq do R. Eu sigo em sua maioria o tutorial RNA-Seq analysis is easy as 1-2-3 with limma, Glimma e edgeR (<https://doi.org/10.12688/f1000research.9005.3>) e para montar os modelos o paper "A guide to create design matrices for gene expression experiments (<https://doi.org/10.12688/f1000research.27893.1>) ;

## 1. Local onde estao as análises:

```{r, results='hide'}
setwd("G:/Meu Drive/Embrapa/Curso_GDMA_2023/analises")
```

## 2. Chamar o arquivo com informação das amostras
```{r}
amostras <- read.table("amostras.txt",header=T,as.is=T)
print(amostras)
```

```{r}
amostras <- read.table("amostras.txt",header=T,as.is=T)
print(amostras)

#incluir informacao dos arquivos na amostra

files <- c("04-GeneCountsSTAR/T16A_ReadsPerGene.counts","04-GeneCountsSTAR/T17N_ReadsPerGene.counts",
           "04-GeneCountsSTAR/T42N_ReadsPerGene.counts","04-GeneCountsSTAR/T44N_ReadsPerGene.counts",
           "04-GeneCountsSTAR/T47A_ReadsPerGene.counts","04-GeneCountsSTAR/T49A_ReadsPerGene.counts")

amostras <- mutate(amostras, files)

```


## 3. Preparar o arquivo de anotação de genes do biomart

```{r, results='hide', warning=FALSE}
#para ver bases de dados disponiveis do Ensembl
listEnsembl()
listEnsemblArchives()

#para ver espécies disponiveis do Ensembl
mart <- useEnsembl("ensembl")
listDatasets(mart)

#chamar o Ensembl genes da galinha
ensembl109 <- useEnsembl(biomart = 'genes', 
                         dataset = 'ggallus_gene_ensembl',
                         version = 109)

#ver quais as informacoes disponiveis
attributes <- listAttributes(ensembl109)

#gerar um dataframe/tabela com as informacoes desejadas
genes <- getBM(attributes = c('ensembl_gene_id','external_gene_name', 'description', 'chromosome_name',
                              'start_position', 'end_position', 'gene_biotype', 'wikigene_name',
                              'hgnc_symbol', 'percentage_gene_gc_content', "gene_biotype"),
               mart = ensembl109)

#verificar se ha genes com mesmo nome
genes <- genes[!duplicated(genes$ensembl_gene_id),]
dim(genes)

# ordenar por ordem alfabetica
genes <- genes[order(genes$ensembl_gene_id),]
```

## 4. Preparar o objeto com readDGE para fazer uma matriz com contagem de todas as amostras

```{r, results='hide', warning=FALSE}
#incluindo nome dos files no dataframe:

d <- readDGE(files, header = F)
d$counts <- d$counts[order(rownames(d$counts)),]
class(d)
dim(d$counts)
d.full <- d # objeto backup, caso queria voltar ao original

#Para ver se da match os dois dataframes na mesma ordem, pois counts e anotacao tem que estar na mesma ordem
match(genes$ensembl_gene_id,row.names(d$counts))
summary(match(genes$ensembl_gene_id,row.names(d$counts)))

```

## 5. Criando objetos para colocar na DGE-list**

#5.1. Criando novos objetos que serão incluídos na DGE-list mais pra frente

```{r, results='hide', warning=FALSE}
samplenames <- amostras$Sample_ID
samplenames

group <- as.factor(amostras$Treatment)
group
```

#5.2. Para adicionar mais informações na DGE-list

```{r}
colnames(d) <- samplenames
head(d)

d$samples$group <- group

d$genes <- genes
d$genes

```

################### Verificação o perfil das sequencias(reads) obtidas ##################

  Aqui usamos as ferramentas para visualização dos dados antes da filtragem. 

## 6. Verificando features (genes) e não mapeados, e multimapeados**

```{r}
dim(d$counts)
```

  Acima podemos ver que os arquivos de contagem tem 30112 linhas (correspondem ao mesmo número de genes/ Ensembl ID) e que temos 6 amostras (arquivos).

#7. Verificando e removendo os multimapeados das contagens na lista d

```{r}
noint = rownames(d$counts) %in% c("N_unmapped","N_multimapping","N_noFeature",
                                  "N_ambiguous")
head(noint)
mean(colSums(d$counts[!noint,])/colSums(d$counts))

```

    Com os resultados acima, vemos que 78,16% das reads mapeadas estao em features (Genes).

############################PRE PROCESSAMENTO E FILTRAGEM DOS DADOS ################################## 

##8. Pre-processamento dos dados

Fazemos esta etapa antes de iniciar as análises em geral.

```{r, results='hide', warning=FALSE}
cpm <- cpm(d)
lcpm <- cpm(d, log=TRUE)
```

## 9. Verificando o tamanho das bibliotecas

```{r, results='hide', warning=FALSE}
#Fazendo a média e mediana para verificar o tamanho de bibliotecas
L <- mean(d$samples$lib.size) * 1e-6
M <- median(d$samples$lib.size) * 1e-6
c(L, M)

L_million <- mean(d$samples$lib.size) 
M_million <- median(d$samples$lib.size) 
c(L_million, M_million)

#Verificando estatísticas descritivas e salvando
summary(lcpm)
summary(cpm(d))
write.table(summary(lcpm),"summary_lcpm_curso_GDMA_E109.txt", sep="\t") 
#para salvar o summary
write.table(summary(cpm(d)),"summary_cpm_curso_GDMA_E109.tx.txt", sep="\t") 

```

     Como pode-se observar temos em torno de 16.271 (media) e 16.267 (mediana) milhoes de  reads por amostra.

```{r, warning=FALSE}
#para ver quantas reads tem por amostra (em milhoes de reads)
barplot(colSums(d$counts)/10^6)
```

## 10. Verificando genes expressos pouco expressos
    

```{r, results='hide', warning=FALSE}}
#verificando quantos genes tem contagem 0 para todas as amostras
table(rowSums(d$counts==0)==6)
```
  7135 genes apresentaram 0 reads em todas as 6 amostras.

```{r, results='hide', warning=FALSE}}
#select data for the 100 most highly expressed genes
#select <- order(rowMeans(d$counts), decreasing=TRUE)[1:200]
#highexprgenes_counts <- d$counts[select,]
#colnames(highexprgenes_counts) <- c("C","C","C","C","C","C","C","A","A","A","A","A","A","A")

# heatmap with sample name on X-axis
#png(file="~/High_expr_genes_200.heatmap.png")
#heatmap(highexprgenes_counts, col=topo.colors(100), margin=c(10,6))
#dev.off()
```

```{r, results='hide', warning=FALSE}
#verificando quantos genes sao filtrados caso selecionemor por no mínimo 1 cpm
sum(rowSums(cpm(d)) >= 1)
```
  16254 genes tem mais de 1 cpm considerando as 6 amostras 
  
```{r}
#verificando quantos genes sao filtrados caso selecionemor por no mínimo 1 cpm em 70% das amostras
keep_70 <- rowSums(cpm(d) >= 1) >= 4
table(keep_70)
d_70 <- d[keep_70,]
```
12695 genes tem mais de 1 cpm considerando as 6 amostras

```{r, results='hide', warning=FALSE}}
#Verificando genes exclusivos em cada grupo, talvez possa ser interessante

exclusivos_controle <-as.data.frame(d$counts) %>% dplyr::filter((T16A == 0 & T47A == 0 & T49A == 0) & (T17N != 0 & T42N != 0 & T44N != 0))
dim(exclusivos_controle)

exclusivos_controle_cpm <-as.data.frame(cpm) %>% dplyr::filter((T16A == 0 & T47A == 0 & T49A == 0) & (T17N != 0 & T42N != 0 & T44N != 0))
dim(exclusivos_controle)

exclusivos_afetado <-as.data.frame(d$counts) %>% dplyr::filter((T16A != 0 & T47A != 0 & T49A != 0) & (T17N == 0 & T42N == 0 & T44N == 0))
dim(exclusivos_afetado)

exclusivos_afetado_cpm <-as.data.frame(cpm) %>% dplyr::filter((T16A != 1 & T47A != 1 & T49A != 1) & (T17N == 0 & T42N == 0 & T44N == 0))
dim(exclusivos_afetado_cpm)
```


```{r}
#verificando a filtragem com o filter by expression, parametros normais e mais estringente
#keep.exprs <- filterByExpr(d, group=group) 
#d1 <- d[keep.exprs,, keep.lib.sizes=FALSE]
#summary(keep.exprs)

#aqui usei min.count de 100, pois 100 é a quantidade de reads para que pelo menos 5, amostras tenham aproximadamente 1 cpm por amostra em pelo menos 80% das amostras do grupo.

keep.exprs <- filterByExpr(d, group=group,  min.count= 100, min.prop = 0.8) 
d <- d[keep.exprs,, keep.lib.sizes=FALSE]
summary(keep.exprs)

```

Considerando o filtro utilizado, 10186 foram mantidos (expressos) e 19926 foram filtrados. 

```{r }
#12.1.Para construir as figuras com os dados de raw data e filtrados:

lcpm.cutoff <- log2(10/M + 2/L)
library(RColorBrewer)
#pdf('Raw_filtered_Ivan.pdf')
nsamples <- ncol(d)
col <- brewer.pal(nsamples, "Paired")
par(mfrow=c(1,2))
plot(density(lcpm[,1]), col=col[1], lwd=2, ylim=c(0,0.50), las=2, main="", xlab="")
#title(main = "A. Raw data", xlab = "Log-cpm")
abline(v=lcpm.cutoff, lty=3)
for (i in 2:nsamples){
  den <- density(lcpm[,i])
  lines(den$x, den$y, col=col[i], lwd=2)
}
#legend("topright", samplenames, text.col=col, bty="n")
lcpm <- cpm(d, log=TRUE)
plot(density(lcpm[,1]), col=col[1], lwd=2, ylim=c(0,0.5), las=2, main="", xlab="")
#title(main="B. Filtered data", xlab="Log-cpm")
abline(v=lcpm.cutoff, lty=3)
for (i in 2:nsamples){
  den <- density(lcpm[,i])
  lines(den$x, den$y, col=col[i], lwd=2)
}
#legend("topright", samplenames, text.col=col, bty="n")
#dev.off() 
```


## 11.Normalizando as distribuições de expressão gênica (Normalising gene expression distributions)**

    E necessário calcular um fator de normalizacao baseado na quantidade de reads das bibliotecas. Para isso, utilizamos o comando abaixo e método TMM (trimmed mean of M-values). Este metodo  estima a qualidade de niveis de expressão baseada na quantidade de reads por amostra.

```{r}
d <- calcNormFactors(d)
d$samples$norm.factors
```

```{r}
#To give a better visual representation of the effects of normalisation, 
#the data was duplicated then adjusted so that the counts of the first sample are reduced 
#to 5% of their original values, and in the second sample they are inflated to be 5-times larger.

x2 <- d
x2$samples$norm.factors <- 1
x2$counts[,1] <- ceiling(x2$counts[,1]*0.05)
x2$counts[,2] <- x2$counts[,2]*5

#4.1. Para produzir as figuras acima
par(mfrow=c(1,2))
lcpm <- cpm(x2, log=TRUE)
boxplot(lcpm, las=2, col=col, main="")
#title(main="A. Example: Unnormalised data",ylab="Log-cpm")
x2 <- calcNormFactors(x2)  
x2$samples$norm.factors

lcpm <- cpm(x2, log=TRUE)
boxplot(lcpm, las=2, col=col, main="")
#title(main="B. Example: Normalised data",ylab="Log-cpm")
```

###12. Avaliando de acordo com MDS e PCA plot

```{r}
#para ver cores diferentes para colorir os graficos
piratepal(palette = "all")

#criar um vetor com a paleta de cor desejada piratepal
cores.google <- piratepal(palette = "google", trans = 0)
cores.info2 <- piratepal(palette = "info2", trans = 0)
cores.pony <- piratepal(palette = "pony", trans = 0)
cores.info <- piratepal(palette = "info", trans = 0)
cores.basel <- piratepal(palette = "basel", trans = 0)
cores.eternal <- piratepal(palette = "eternal", trans = 0)
cores.evildead <- piratepal(palette = "evildead", trans = 0)
cores.xmen <- piratepal(palette = "xmen", trans = 0)
cores.appletv <- piratepal(palette = "appletv", trans = 0)
```

#12.1. PCA das amostras

```{r}
sample_id = apply(amostras[,c("Sample_ID","Treatment")],1,function(x) paste(na.exclude(x),collapse="_")) 
```

```{r}
plotMDS(d, label=sample_id, col =rainbow(length(levels(factor(group))))[factor(group)],cex=1.0,main="PCA", gene.selection = "common")

plotMDS(d, label=sample_id, col = cores.google[factor(group)],cex=1.1,main="PCA", gene.selection = "common")
```

#12.2. MDS das amostras

```{r}
plotMDS(d, label=sample_id, col = cores.google[factor(group)],cex=1.1,main="MDS")
plotMDS(d, label=sample_id, col = cores.xmen[factor(group)],cex=1.1,main="MDS")
plotMDS(d, label=sample_id, col = cores.pony[factor(group)],cex=1.0,main="MDS")

glMDSPlot(lcpm, labels=sample_id, groups=group, launch=FALSE)
```

##13. Criar matriz de design

```{r}
design <- model.matrix(~0+group)
colnames(design) <- gsub("group", "", colnames(design))
rownames(design) <- samplenames

contr.matrix <- makeContrasts("Afetado-Normal"=afetado-controle, levels=design)
```

##14.Analise de expressão diferencial** 

  O limma sugere realizar a normalizacao com voom para diminuir a heterocedasticidade das amostras, pois observa-se que a variância das contagens nao e so dependente da media. No limma, a modelagem assume que os dados de log-CPM apresentam distribuicao normal e a variancia media ao acomodade usando o peso calculado pelo comando voom. Desta forma, o voom convert as contagens brutas em log-CPM considerando os fatores de normalizacao. Quando ha variacao evidente entre as amostras, sugere-se utilizar o voomwithQualityweights, que incorpora simultaneamente peso as amostras com dependência dos valores estimados pelo voom. Usei o voom normal.

#14.1. Fazendo análise com voom 

```{r}
v <- voom(d, design = design, plot = TRUE)
vfit <- lmFit(v, design)
vfit <- contrasts.fit(vfit, contrast=contr.matrix)
efit <- eBayes(vfit)
plotSA(efit)
```

```{r}
summary(decideTests(efit))
edt <- decideTests(efit)
```

```{r}
#outras formas de selecionar os dados de DEG caso seja de interesse

#Considerando só lfc > 1
tfit <- treat(vfit, fc=1.1, )
dt <- decideTests(tfit)
summary(dt)
```

```{r}
#Verificando os genes DE 

DEG_osso <- topTable(efit, n=Inf, coef=1, adjust.method="BH", p.value=0.05, sort.by = "p")
todos_ossos <- topTable(efit, n=Inf, coef=1, adjust.method="BH", p.value=1, sort.by = "p")
sort_logFC <- topTable(efit, n=Inf, coef=1, adjust.method="BH", p.value=0.05, sort.by = "p", resort.by="logFC") #ordena por p e depois logFC
sort_logFC_2 <- topTable(efit, n=Inf, coef=1, adjust.method="BH", p.value=0.05, sort.by = "logFC", resort.by="logFC") #ordena por logFC positivo para o negativo

#Salvando as tabelas

write.table(DEG_osso, file="DEG_osso.txt", sep = "\t")
write.fit(efit,  method = "separate", F.adjust = "none", quote = FALSE, sep = "\t", file="DEG_osso_fit", row.names = TRUE)

```

##15. Gráficos para explorar os dados
```{r}
#MDplot

pdf("plotMD_todos_DE.pdf")
plotMD(efit, column = 1, status = edt[,1], xlab = "Average log-expression", ylab = "Expression log-ratio (Afetado x controle)")
dev.off()

#glMDplot é o meso gráfico acima só que é interativo

glMDPlot(efit, column = 1, status = edt[,1], main=colnames(vfit) [1],group=group, counts=lcpm, launch=FALSE, html="Genes_DE",
         folder ="Genes_DE" )
```

```{r}
#Heatmap
pdf("heatmap_todosgenes.pdf")
coolmap(d, cluster.by="de pattern", col="redgreen",
        linkage.row="complete", linkage.col="complete", show.dendrogram="both" )
dev.off()

#Heatmap dos DE

afetado.vs.controle <- DEG_osso$ensembl_gene_id
coolmap(lcpm[afetado.vs.controle,], cluster.by="de pattern", col="redgreen",
        linkage.row="complete", linkage.col="complete", show.dendrogram="both",labCol=group)
```


```{r}
#outros plots
glimmaMA(efit, dge = d , counts = d$counts, groups=d$samples$group, coef = "afetado-normal",  p.adj.method = "BH", html="Afetado-normal_MA.html")

glimmaVolcano(efit, dge = v, anno = v$genes, html="volcano.html")


volcanoplot(efit, coef = 1, style = "p-value", highlight = 10, names = efit$genes$external_gene_name, hl.col="blue",
            xlab = "Log2 Fold Change", ylab = NULL, pch=12, cex=0.20)
```

```{r}
 BiocManager::install('EnhancedVolcano')
   library(EnhancedVolcano)

#volcano 1
EnhancedVolcano(todos_ossos,
    lab = todos_ossos$external_gene_name,
    x = "logFC",
    y = "P.Value",
    ylim = c(0, 5),
    pCutoff = 3.089405e-04,
    #FCcutoff = 1.1,
    gridlines.major = FALSE, gridlines.minor = FALSE,
     labSize = 3.5,
    #colAlpha = 1,
    drawConnectors = T,
    labFace = 'italic',
    #widthConnectors = 0.1,
    col=c('black', 'black', 'black', 'red3'))

```


```{r, echo = FALSE}
#Inspecionando contagens para ver conferir se está tudo certo:

#salvando as contagens fitted
write.csv(vfit$coefficients, "counts_fitted.csv")
counts_fitted <- vfit$coefficients 
vfit$coefficients[rownames(vfit$coefficients) == "ENSGALG00010007546" ]

#ou verificar no arquivo de cpm
write.csv(cpm, "cpm.csv")
cpm[rownames(cpm) == "ENSGALG00010007546"]

media_afetados <- as.data.frame(rowMeans(cpm[,c(1,5,6)]))
media_controle <- as.data.frame(rowMeans(cpm[,c(2,3,4)]))
```